【裁判字號】    98,訴,326
【裁判日期】    990310
【裁判案由】    確認優先承買權不存在
【裁判全文】
臺灣基隆地方法院民事判決               98年度訴字第326號
原      告  乙○○
訴訟代理人  丙○○
被      告  甲○○
訴訟代理人  鄭仁哲律師
上列當事人間請求確認優先承買權不存在事件，本院於中華民國
99年２月22日辯論終結，茲判決如下：
    主  文
確認被告對於本院97年度執字第016367號強制執行事件所拍賣如
附表所示兩筆土地之優先承買權不存在。
訴訟費用新臺幣參仟元由被告負擔。
    事實及理由
一、本件原告起訴主張：本院97年度執字第016367號強制執行事
    件公告拍賣如附表所示２筆土地（為債務人天元建設股份有
    限公司所有，下稱系爭土地），經３次公告拍賣流標後，以
    新臺幣（下同）3,808,000.元公告應買（即依強制執行法第
    95條第１項規定之公告拍賣）；伊於公告期間內之民國（下
    同）98年６月４日具狀表示應買；被告則於98年６月11日遞
    狀主張：伊於93年９月16日向債務人天元建設股份有限公司
    承租系爭土地，依土地法第0104條第１項前段規定（即基地
    出賣時，地上權人、典權人或承租人有依同樣條件先購買之
    權），表示願依公告價額優先承買。惟土地法第0104條第１
    項關於基地或房屋優先購買權之規定，旨在使房屋與基地之
    所有權合歸一人所有，使法律關係單純化，以盡經濟上之效
    用，並杜紛爭；故承租人必須於基地上有房屋之建築者，始
    有本條優先購買權之適用。經查：本院民事執行處97年11月
    12日之執行筆錄明載：「據地政人員指稱323-08、325-15地
    號２筆土地……其上均無建物或經濟作物，均係道路旁側之
    草地」；又被告既未在系爭土地上有房屋之建築，復主張於
    系爭土地上已施作路面鋪設工程、擋土牆暨夯實基地水土保
    持工程，縱然屬實，充其量僅為地面工事而已，在構造上無
    房屋之獨立性，在使用上無房屋之功能性，依房屋稅條例第
    ２條第２款第１項所稱房屋，指固定於土地上之建築物，供
    營業、工作或住宅用者而言，準此該工事實難據以稱為房屋
    ；依上揭說明，被告自無土地法第0104條規定之優先購買權
    等情，為此提起本件訴訟，請求判決：確認被告對於本院97
    年度執字第016367號強制執行事件所拍賣如附表所示兩筆土
    地之優先承買權不存在。
二、被告則以：(一)原告雖已就系爭土地為應買之表示，惟依照
    強制執行法第95條第１項之規定，執行法院仍應詢問債權人
    及債務人意見後，再許其應買；惟查債務人天元建設股份有
    限公司亦以系爭土地已出租他人及拍賣價格過低為由向執行
    法院提出異議，不同意由原告應買。故原告就系爭土地是否
    已經執行法院許其應買，實有疑問。據此，原告就本件自無
    確認之利益存在，其訴顯然與法不合。(二)伊向執行法院主
    張優先承買權後，即依執行法院命令繳清價金3,808,000.元
    ，據此伊已成為系爭土地之買受人，執行法院自應核發權利
    移轉證書予伊。且執行法院並於98年７月15日通知原告，請
    原告於文到後５日內向主張優先承買權之人提起確認優先承
    買權不存在之訴，並向執行法院陳報，如逾期未起訴或未陳
    報，即視為對主張優先承買權人之優先承買權不爭執；而原
    告於98年７月27日收受上開通知後，卻未於５日內提起確認
    優先承買權不存在之訴並向執行法院陳報，則依上開通知所
    示，應視為原告對伊之優先承買權不爭執。據此，原告自不
    得再提起本件確認之訴（因其並無確認之利益可言）。(三)
    土地法第0104條第１項規定：「基地出賣時，地上權人、典
    權人或承租人有依同樣條件優先購買之權。房屋出賣時，基
    地所有權人有依同樣條件優先購買之權。」顯見只須有租賃
    關係存在，承租人即可主張優先承買權，而無其他之限制。
    據此，自不得以承租人就其承租之土地未為建築使用，即認
    定其無優先購買權。伊與系爭土地所有人天元建設股份有限
    公司既訂有土地租賃契約（即有租賃關係存在），則伊就系
    爭土地自有優先承買權。更何況伊於系爭土地上亦有自行出
    資施作RC路面鋪設工程、夯實基地水土保持工程及設置擋土
    牆等，顯見系爭土地已屬伊所有建物之一部分，是以伊就系
    爭土地自有優先承買權存在；原告之訴實無理由等語，資為
    抗辯。
三、按「確認法律關係之訴，非原告有即受確認判決之法律上利
    益者，不得提起。」民事訴訟法第0247條第１項前段定有明
    文。所謂即受確認判決之法律上利益，係指法律關係之存否
    不明確，原告主觀上認其在法律上之地位有不安之狀態存在
    ，且此種不安之狀態，能以確認判決將之除去者而言（參見
    最高法院52年度臺上字第1240號判例要旨）。本件被告以伊
    對於原告應買之系爭土地有優先承買權存在，而主張優先承
    買，原告則否認被告對於系爭土地有優先承買權存在，顯然
    兩造就被告對於系爭土地有無優先承買權存在已發生爭執，
    如原告不訴請確認，則原告在私法上之地位將有受侵害之危
    險（將喪失承買系爭土地之權利），依上開說明，原告提起
    本件確認優先承買權不存在之訴，以排除此項危險，自有確
    認之利益，而合於民事訴訟法第0247條第１項前段之規定。
    被告抗辯：原告就本件並無確認之利益存在，其訴顯然與法
    不合云云，自不可採。
四、查兩造對於：系爭土地經本院97年度執字第016367號強制執
    行事件公告拍賣３次未拍定後，以3,808,000.元公告應買；
    原告於公告期間內之98年６月４日具狀表示應買；被告則於
    98年６月11日遞狀主張：伊於93年９月16日向債務人天元建
    設股份有限公司承租系爭土地，而依土地法第0104條第１項
    前段規定，表示願依公告價額優先承買；原告則於執行法院
    通知後，提起本件訴訟等事實，均無爭執，並經本院調取本
    院97年度執字第016367號卷宗核閱屬實，此部分自堪信為真
    實而得為本件之判斷基礎。本件兩造之爭點在於：被告對於
    系爭土地是否有優先承買權存在？而其重點則在於：土地承
    租人是否須於承租之土地上有房屋等建物存在？以下即就此
    點詳述之。
五、按「基地出賣時，地上權人、典權人或承租人有依同樣條件
    先購買之權。房屋出賣時，基地所有權人有依同樣條件先購
    買之權。其順序以登記之先後定之。」土地法第0104條第１
    項定有明文。本條所規定之優先承賣權，旨在使基地與基地
    上之房屋合歸一人所有，以盡經濟上之效用，並杜紛爭，故
    如基地承租人於基地上根本未為房屋之建築者，自無本條規
    定之適用（參見最高法院65年度臺上字第0530號判例要旨）
    。經查：系爭土地上並無任何房屋等建築物，此業經本院民
    事執行處於97年11月12日執行時查明，載明執行筆錄（此業
    經本院調取本院97年度執字第016367號卷宗核閱明確），並
    經本院於98年10月13日至現場勘驗明確，載明筆錄並拍攝有
    現場照片14張附卷可稽；而被告對於伊於系爭土地上並無任
    何房屋等建築物存在，亦無爭執；是依上開說明，縱被告對
    於系爭土地有租賃權存在，為系爭土地之承租人，其對於系
    爭土地亦無優先承買權存在，本院民事執行處本不應通知被
    告表示是否優先承買（此乃本院民事執行處之違誤，惟原告
    對此並未向本院民事執行處聲明異議）。乃被告竟以伊對於
    系爭土地有租賃權存在，為系爭土地之承租人，而表示優先
    承買，自危及原告之應買人地位（如由被告優先承買，則原
    告將喪失承買系爭土地之權利），從而原告於本院民事執行
    處通知後，提起本件訴訟，請求判決：確認被告對於本院97
    年度執字第016367號強制執行事件所拍賣如附表所示兩筆土
    地之優先承買權不存在，自屬正當，應予准許。
六、本件結論已明，兩造其餘之攻擊、防禦方法及舉證，已與結
    論無關，故不再一一論究，併予敘明。
七、訴訟費用（即裁判費）3,000.元，依民事訴訟法第78條之規
    定，應由敗訴之被告負擔，爰一併確定其數額如主文第２項
    所示。
八、據上論結，本件原告之訴為有理由，依民事訴訟法第78條，
    判決如主文。
中    華    民    國    99    年    3     月    10    日
                  民事庭法      官  林金發
以上正本係照原本作成。
如不服本判決，應於本判決送達後20日內向本院提出上訴狀（並
附繕本）及繳納上訴裁判費，上訴於臺灣高等法院。
中    華    民    國    99    年    3     月    10    日
                        法院書記官  莊國南
┌───────────────────────────────────┐
│附表（98年度訴字第326號）：                                           │
├─┬─────────────────────┬─┬────┬────┤
│編│ 土          地           坐           落 │地│面  積  │ 權  利 │
│  ├───┬────┬────┬───┬───┤  ├────┤        │
│號│縣  市│鄉鎮市區○   段   ○○  段│地  號│目│平方公尺│ 範  圍 │
├─┼───┼────┼────┼───┼───┼─┼────┼────┤
│１│臺北縣│ 萬里鄉 │萬里加投│ 龜吼 │323-08│林│ 117.00 │ 全  部 │
├─┼───┼────┼────┼───┼───┼─┼────┼────┤
│２│臺北縣│ 萬里鄉 │萬里加投│ 龜吼 │325-15│旱│ 398.00 │ 全  部 │
└─┴───┴────┴────┴───┴───┴─┴────┴────┘

司法院資訊處製作；財團法人民間司法改革基金會備份。
